【裁判字號】    89,上,405
【裁判日期】    891003
【裁判案由】    清償借款
【裁判全文】
臺灣高等法院臺中分院民事判決      八十九年度上字第四０五號
      上  訴  人  丙○○
      訴訟代理人  蔡奉典律師
      被  上訴人  甲  ○      .
      訴訟代理人  熊賢棋律師
      複 代理 人  乙○○    .
右當事人間請求清償借款事件，上訴人對於中華民國八十九年四月二十八日臺灣臺中
地方法院第一審判決（八十九年度訴字第八三八號），提起上訴，本院判決如左：
      主      文
上訴駁回。
第二審訴訟費用由上訴人負擔。
      事      實
甲、上訴人方面：
  一、聲明：求為判決：
    (一)原判決廢棄。
    (二)被上訴人應給付上訴人新台幣（下同）四百八十四萬二千元及自民國（下同）
      八十八年十二月二十六日起至清償日止，按年息百分之五計算利息。或將本件
      發回台灣臺中地方法院更審。
    (三)訴訟費用由被上訴人負擔。
    (四)上訴人願供擔保請准宣告假執行。
  二、陳述及所用證據：除與原判決記載相同部分予以引用外，補稱：
    (一)按最高法院四十九年台上字第一五三○號判例「當事人對於代位權行使與否，
      意思不明時，審理事實法院之審判長，有依民事訴訟法第一百九十九條第二項
      行使闡明權之職責，其疏於行使，僅以其所有權生效要件欠缺，而為其敗訴之
      判決時，應認為有發回更審之原因」。查該判決之理由項下載「原審對於上訴
      人在第一審起訴，曾主張系爭房屋係輾轉買自原始取得人邱金好，並因違章建
      築不能登記等事實，其真意是否行使對邱金好之代位權，並未在言詞辯論時，
      加以闡明，徒以上訴人在第二審主張代位原始取得邱金好行使權利，為訴之變
      更，並以其所有權未能登記為理由，而為上訴人敗訴之判決，自嫌疏略」。況
      且民事訴訟法第一百九十九條之一第一項規定「依原告之聲明及事實上之陳述
      ，得主張數項法律關係，而其主張不明瞭或不充足者，審判長應曉諭其敘明或
      補充之」。據此，本件上訴人於原審言詞辯論稱「被告是向趙陳賢借錢，但是
      我母親（按即趙陳賢）有向我拿錢，實際上借給被告錢的是我母錢」，則上訴
      人此段陳述是否有主張代位其母親行使債權之意思不明。按其母親有向上訴人
      拿錢並將系爭支票交予上訴人，由上訴人出面行使權利，則上訴人不無主張行
      使代位權之意思。即使上訴人之意思不明，依首揭判例，原審法院亦有行使闡
      明權之義務。況且原審審理時，新修正民事訴訟法第一百九十九條之一已開始
      施行，而依上訴人在原審之陳述及其支付命令聲請書所載「交付四張支票以代
      清償」等情形觀之，則上訴人得主張之法律關係顯然不止「清償借款」一項，
      依民事訴訟法第一百九十九條之一第一項規定，審判長應曉諭其敘明或補充之
      ，此為法律之強制規定，但原法院並未為任何行使闡明權之行為，遽以被上訴
      人未向上訴人借錢，即駁回上訴人於第一審之請求，其踐行之訴訟程序顯有重
      大瑕疵，應將本件發回更審，以維上訴人之審級利益。
    (二)原判決以被上訴人係向上訴人之母趙陳賢借款，而非向上訴人借款，故上訴人
      不得本於消費借貸之法律關係請求被上訴人給付借款。然查，上訴人之母趙陳
      賢已於八十九年四月二十日將其對被上訴人之債權轉讓予上訴人，此有債權轉
      讓同意書可證。而上訴人於八十九年六月二日以台中法院郵局第九三二二號存
      證信函通知被上訴人債權轉讓事宜及定三十日以上期間要求被上訴人清償借款
      ，此有存證信函及回執乙份可稽，故上訴人得本於消費借貸之法律關係請求被
      上訴人返還借款。
    (三)又被上訴人於原審抗辯伊與趙陳賢間關於系爭借款之返還，約定須等被上訴人
      之土地出賣後，再予償還。上訴人否認趙陳賢與被上訴人間有此約定，此為有
      利於被上訴人之事，應由被上訴人負舉證責任。
    補提債權轉讓同意書、存證信函及回執各一份為證。
乙、被上訴人方面：
  一、聲明：求為判決除如主文所示以外，如受不利之判決，願供擔保請准免為宣告
      假執行。
  二、陳述及所用證據：與原判決記載相同予以引用。
      理      由
一、上訴人於起訴時係主張被上訴人向伊借款四百八十四萬二千元交付如原判決附表
    所示之支票四紙以代清償等情，依上訴人上開事實之陳述，固得主張借款請求權
    及票款請求權，上訴人究係依借款請求權或票款請求權請求，於上訴人之起訴狀
    並未明載，依新修正之民事訴訟法第一百九十九條之一第一項「依原告之聲明及
    事實上之陳述，得主張數項法律關係，而其主張不明瞭或不完足者，審判長應曉
    諭其敘明或補充之」之規定，原審就上訴人請求權之依據，自應行使闡明權。而
    原審就上訴人請求權之依據，已於八十九年四月十四日言詞辯論時詢問上訴人，
    經上訴人表明是依據借款請求權，顯然原審就上訴人係主張何項法律關係有不明
    瞭，已曉諭上訴人敘明，上訴人於上訴本院後指摘原審未為任何行使闡明權之行
    為，與事實不符，自無可採。又上訴人於其起訴狀係主張其借給被上訴人四百八
    十四萬二千元，被上訴人拒不返還，因此請求被上訴人如數償還，上訴人顯係依
    其與被上訴人之借貸契約請求被上訴人返還所借之款項，於原審八十九年四月十
    四日言詞辯論時仍陳述主張之事實及理由如起訴狀所載，雖上訴人隨後陳稱被上
    訴人是向我母親趙陳賢借錢沒錯，但是我母親有向我拿錢，實際借給被上訴人錢
    的是我母親等語，但上訴人該段陳述係緊接在被上訴人主張其是向趙陳賢借款而
    非上訴人之後，上訴人該段陳述顯然係對被上訴人主張事實之自認，上訴人既未
    表明要更正其之前所主張之事實及理由，亦未陳述係行使其母親趙陳賢對被上訴
    人之借款請求權，上訴人自仍係依據之前所主張被上訴人向其借款四百八十四萬
    二千元未還之事實而請求。況債權人代位債務人起訴請求財產上給付，須聲明第
    三債務人應向債務人為給付之旨，並就代位受領為適當之表明，始與代位權行使
    效果之法理相符（參照最高法院六十四年台上字第二九一六號判例）。上訴人既
    聲明被上訴人應向其給付四百八十四萬二千元，亦無從推斷上訴人有代位趙陳賢
    行使債權之意思，本件上訴人於原審係依據其與被上訴人之借貸契約而為請求，
    並無不明瞭或不完足，自無加以闡明之必要，上訴人以原審未行使闡明權，主張
    原審所踐行之訴訟程序有重大瑕疵，請求將本件發回更審，洵屬無據。
二、上訴人於原審係起訴主張被上訴人於八十七年間向伊借款四百八十四萬二千元，
    並簽發如原判決附表所示之支票四紙以為清償，伊應被上訴人之要求延後提示，
    詎嗣後向被上訴人催討均未獲清償，故依兩造間消費借貸之法律關係請求被上訴
    人清償上開借款，爰求為命被上訴人給付四百八十四萬二千元及自起訴狀繕本送
    達翌日起算之法定遲延利息（上訴人於本院主張被上訴人係向上訴人之母親趙陳
    賢借款四百八十四萬二千元，趙陳賢已於八十九年四月二十日將其對被上訴人之
    借款債權轉讓予上訴人等情，因事涉訴之變更，未獲被上訴人同意，本院另以裁
    定駁回上訴人訴之變更）。
三、被上訴人則以如原判決附表所示之四紙支票，係伊向趙陳賢借款所簽發，伊並未
    向上訴人借款，而伊向趙陳賢所借之款項，雙方已約定俟伊出賣土地後再償還，
    上訴人以如原判決附表所示之四紙支票請求伊付款，有違伊與趙陳賢先前之約定
    ，且上訴人並非貸與人，自不得本於消費借貸之法律關係請求伊清償借款等語，
    資為抗辯。
四、本件上訴人主張被上訴人以系爭四紙支票向伊借款四百八十四萬二千元未還之事
    實，為被上訴人堅決所否認，而被上訴人抗辯系爭四紙支票係伊向趙陳賢借款所
    簽發，伊並未向上訴人借款等情，業據上訴人於原審八十九年四月十四日言詞辯
    論時所自認，上訴人於本院亦承認被上訴人係向伊母親趙陳賢借款四百八十四萬
    二千元之事實不諱，則被上訴人所辯伊未向上訴人借款之事實，自堪採信。本件
    上訴人既無法證明被上訴人有向其借款之事實，則上訴人本於兩造間之借貸契約
    請求被上訴人返還借款，自屬無據，不應准許。
五、原審為上訴人敗訴之判決，經核並無不合，上訴意旨指摘原判決不當，求予廢棄
    改判，為無理由，應予駁回。
六、據上論結，本件上訴為無理由，依民事訴訟法第四百四十九條第一項、第七十八
    條，判決如主文。
中      華      民      國    八十九    年      十      月      三      日
~B1民事第四庭審判長法  官  黃斐君
~B2                法  官  張浴美
~B3                法  官  陳蘇宗
右為正本係照原本作成。
上訴人得上訴。
如對本判決上訴，須於收受判決送達後二十日內向本院提出上訴書狀，其未表明上訴
理由者，應於提出上訴後二十日內向本院提出上訴理由書（須按他造人數附具繕本）
，並繳納送達用雙掛號郵票拾份（每份參拾肆元）。
上訴時應提出委任律師或具有律師資格之人之委任狀；委任有律師資格者，另應附具
律師及格證書及釋明委任人與受任人有民事訴訟法第四百六十六條之一第一項但書或
第二項（詳附註）所定關係之釋明文書影本。
~B                書記官  廖次芬
中      華      民      國    八十九     年       十      月     四     日
附註：
民事訴訟法第四百六十六條之一（第一項、第二項）
對於第二審判決上訴，上訴人應委任律師為訴訟代理人。但上訴人或其法定代理人具
有律師資格者，不在此限。
上訴人之配偶、三親等內之血親、二親等內之姻親，或上訴人為法人、中央或地方機
關時，其所屬專任人員具有律師資格並經法院認為適當者，亦得為第三審訴訟代理人
。
                                                                        Ｙ


司法院資訊處製作；財團法人民間司法改革基金會備份。
